【裁判字號】    98,家上,60
【裁判日期】    990521
【裁判案由】    給付扶養費
【裁判全文】
臺灣高等法院高雄分院民事裁定          98年度家上字第60號
聲請人即相對人  丁○○
相對人即聲請人  乙○○
                甲○○
前列二人共同
法定代理人      丙○○
上列當事人間請求給付扶養費事件，對於民國98年7 月7 日臺灣
高雄地方法院97年度家訴字第207 號所為判決提起上訴，經本院
成立訴訟上和解，嗣兩造均聲請補充和解筆錄，本院裁定如下：
    主  文
兩造聲請均駁回。
    理  由
一聲請人丁○○聲請意旨略以：前本院民國98年度家上字第60號
  給付扶養費事件於98年12月8 日成立和解，並於98年12月21日
  經書記官處分書更正和解筆錄（下稱系爭和解）。惟系爭和解
  關於「97年6 月30日起至98年6 月30日止」共計13個月之扶養
  費部分（下稱系爭13個月扶養費），本院漏未於系爭和解之筆
  錄為記載。嗣經調閱系爭和解當日開庭錄音光碟查證，系爭13
  個月扶養費已經相對人依原審判決之假執行宣告聲請假執行，
  並經本院表示系爭13個月扶養費即按假執行之結果履行，是以
  聲請人同意就此部分不予爭執。然為求系爭和解之筆錄明確，
  爰聲請本院就系爭13個月扶養費部分再為補充和解筆錄等語。
二聲請人乙○○、甲○○聲請意旨略以：聲請人於臺灣高雄地方
  法院98年度訴字第1738號返還不當得利事件（下稱他案訴訟）
  中，曲解系爭和解之內容，致使他案訴訟無法確認系爭13個月
  扶養費是否已達成和解。爰聲請本院再為補充和解筆錄，記載
  「本件和解之陳述與讓步不得作為其他訴訟裁判之基礎」等語
  。
三按依債務本旨，向債權人或其他有受領權人為清償，經其受領
  者，債之關係消滅，民法第309 條第1 項定有明文。亦即債務
  人向債權人為清償後，債權債務關係即為消滅，且清償之型態
  ，不以債務人之任意行為為限，即依強制執行而實現債權者，
  亦包括在內。至於債務人清償之金額超過原債權額，則發生不
  當得利之問題，尚不影響原債權消滅之效力。次按訴訟上之和
  解係指在訴訟繫屬中以終止爭執並終結訴訟為目的之當事人間
  之合意。因此，和解因當事人意思表示合致而成立，且非要式
  行為，故其意思表示合致之內容不以和解筆錄記載為限。又和
  解筆錄之製作為書記官之職權，此觀民事訴訟法第379 條第2
  項準用同法第212 條至第219 條自明。惟書記官以處分更正或
  補充和解筆錄之內容，仍應以當事人合意之範圍為限，倘非屬
  當事人合意之範圍，則與和解之性質有違，自不容為更正或補
  充之處分。末按和解成立者與確定判決有同一之效力，且得為
  執行名義，民事訴訟法第380 條第1 項及強制執行法第4 條第
  3 款定有明文（參照最高法院56年台抗字第224 號判例要旨）
  。亦即兩造成立訴訟上和解不僅可息訟止紛，更可保障因訴訟
  上和解取得權利之一造於他造未按和解條件履行時，得逕行聲
  請強制執行。易言之，若債之關係業因清償而消滅，致無不履
  行和解條件之虞，並為兩造合意無庸載為和解條件者，自無庸
  載入和解筆錄。
四經查：乙○○、甲○○起訴請求丁○○給付自97年6 月30日起
  至相對人乙○○、甲○○成年之日止之扶養費，經原審法院判
  決聲請人自97年6 月30日起至相對人乙○○、甲○○成年之日
  止，按月應各給付相對人乙○○、甲○○各新臺幣（下同）94
  24元。嗣經丁○○不服全部上訴本院，經本院於98年12月8 日
  成立系爭和解，其內容略為：兩造同意生活費以每人每月15,0
  00元為標準，丁○○願自99年1 月1 日起迄乙○○、甲○○大
  學畢業止，於每月10日前支付每人各2 分之1 扶養費；丁○○
  願給付乙○○、甲○○自98年7 月1 日起至同年12月31日止之
  生活費83,000元等語。且兩造亦於本院98年12月8 日準備程序
  同意系爭和解之範圍從98年7 月開始一節，有乙○○、甲○○
  之民事聲請暨假扣押聲請狀、原判決、丁○○之民事上訴狀、
  系爭和解筆錄、本院98年12月21日書記官處分書、本院98年12
  月8 日準備程序筆錄附卷可據（見原審卷第2 頁至第3 頁、第
  231 頁、本院卷(一)第4 頁至第8 頁、第296 頁至297 頁、第30
  8 頁至反面、第289 頁至第295 頁）。據此固足認自97年6 月
  30日起至98年6 月30日止之系爭13個月扶養費，屬於乙○○、
  甲○○起訴請求之範圍，而未記載於系爭和解筆錄。
五惟查：系爭13個月扶養費業經乙○○、甲○○依原判決假執行
  之宣告聲請強制執行，且已領取245,024 元一節，為乙○○、
  甲○○所自承（見本院卷(二)第28頁），並有原審法院98年7 月
  22日雄院高98司執福字第66920 號執行命令影本在卷可憑（見
  本院卷(二)第25頁），復為丁○○所不爭執（見本院卷(二)第36頁
  ）。是以揆諸首揭說明，乙○○、甲○○對於系爭13個月扶養
  費之債權已因丁○○之清償而消滅。
六次查：系爭13個月扶養費之金額雖未經兩造於系爭和解協議時
  確定，惟兩造乃明確同意已執行部分先抵充系爭13個月扶養費
  ，即以收取之金額充為系爭13個月扶養費，至未收取而已到期
  之扶養費部分則以83,000元成立和解一情，為兩造所不爭執（
  見本院卷(二)第36頁、第20頁），並有和解當日之準備程序筆錄
  、系爭和解筆錄在卷可稽（見本院卷(一)第294 頁至第297 頁）
  ，復經本院勘驗是日錄音光碟無誤，有勘驗筆錄在卷可佐（見
  本院卷(二)第43頁至第55頁）。因系爭13個月扶養費之數額已可
  得而確定，即原審判命丁○○應按月給付乙○○、甲○○各94
  24元，則丁○○應給付之系爭13個月扶養費為9424元×2 人×
  13月＝245,024 元，乃與乙○○、甲○○所據上揭執行命令所
  載收取金額相符，此亦為兩造於系爭和解時得以明確同意已執
  行（收取）部分先抵充系爭13個月扶養費，至未收取而已到期
  之扶養費部分，兩造合意金額為83,000元，由乙○○、甲○○
  逕向丁○○任職之長庚醫療財團法人高雄長庚紀念醫院領取之
  原因。亦即丁○○已無不履行之虞，且為兩造合意無庸載為和
  解條件，則自無再為補充和解筆錄之必要。易言之，兩造既因
  乙○○、甲○○對於系爭13個月扶養費之債權業經丁○○之清
  償而消滅，丁○○又已無不履行之虞，故合意無庸載入系爭和
  解筆錄，如此自無需以補充和解筆錄方式確認系爭13個月扶養
  費數額及該債權已消滅之必要。況且，依前揭規定，和解筆錄
  之製作為書記官之職權，丁○○逕向本院聲請補充和解筆錄，
  亦於法無據。從而，丁○○之聲請為無理由，應予駁回。
七至乙○○、甲○○亦聲請本院再為補充和解筆錄，記載「本件
  和解之陳述與讓步不得作為其他訴訟裁判之基礎」等語。惟依
  上開說明，訴訟上之和解係指在訴訟繫屬中以終止爭執並終結
  訴訟為目的之當事人間之合意，則不在合意範圍之事項即非屬
  於和解之內容，自無從為和解筆錄之補充。因乙○○、甲○○
  聲請本院再為補充和解筆錄之上開內容，非屬於系爭和解成立
  時兩造合意列入和解筆錄之範圍，矧且，訴訟上和解與判決有
  相同之效力，其拘束力及執行力均依相關法律定之，本無需載
  入和解筆錄。再者，依前揭規定，和解筆錄之製作為書記官之
  職權，乙○○、甲○○逕向本院聲請補充和解筆錄，亦於法無
  據。是以乙○○、甲○○之聲請為無理由，應併予駁回。
八據上論結，兩造之聲請均為無理由，爰裁定如主文。
中    華    民    國    99    年    5     月    21    日
                            民事第四庭
                                審判長法官  蔡文貴
                                法      官  黃科瑜
                                法      官  謝靜雯
以上正本證明與原本無異。
本件不得抗告。
中    華    民    國    99    年    5     月    24    日
                                書  記  官  楊茱宜

司法院資訊處製作；財團法人民間司法改革基金會備份。
